最高法院刑事判決　　　　　　　　　　　　　　　九十三年度台上字第五八０三號
　　上　訴　人　甲○○
右上訴人因貪污案件，不服台灣高等法院高雄分院中華民國九十三年二月二十四日第
二審判決（九十二年度上訴字第一九二０號，起訴案號：台灣澎湖地方法院檢察署九
十年度偵字第五五二號），提起上訴，本院判決如左：
    主  文
原判決撤銷，發回台灣高等法院高雄分院。
    理  由
本件原判決認定上訴人甲○○原係澎湖縣立體育場（以下簡稱體育場）場長（已退休
），除負責綜理該體育場一般行政業務外，尚兼任活動組組長，負責辦理各項體育活
動事宜，係依據法令從事公務之人員。其於民國八十六年至八十八年間，主辦六期（
每年二期）「成人游泳初學班」，經費係由台灣省政府教育廳補助外，並向各該期報
名學員蔡惠如等三百十四人，收取每人各新台幣（下同）一千元之報名費，合計共收
取三十一萬四千元，此等先後收取之報名費尚未繳入公庫前，為上訴人職務上所支配
持有，詎上訴人除將所收報名費部分用以購買「泳帽」、「泳鏡」贈送學員各一只外
（另部分學員加發浴巾一條），自八十七年間起，竟萌生意圖為自己不法所有之概括
犯意，先後以順利西點麵包店「三明治二千零五元」、休閒小站馬公中華店「飲料綠
豆沙二千九百六十元」、東立實業社「白板七千五百元」、明月堂「麵包、黑糖糕一
千五百八十元」等收據，用以核銷八十七、八十八年度之教育廳補助重點工作經費（
游泳部分每年二十萬元），並重複以同額金錢，以補開收據方式要求前開商號補開收
據，據為前開報名費之支出憑據，另以東光體育用品社補開之收據「浮板、浮球、划
手板四萬五千五百元」為報名費合理使用之憑證，先後將五萬九千五百四十五元之私
有報名費侵占入己，嗣至八十八年間澎湖縣政府政風室受理檢舉案著手調查時，上訴
人始於八十九年二月一日將自行結算之餘款九千七百六十五元解繳入庫等情。因而撤
銷第一審論處上訴人依據法令從事公務之人員，連續對於主管之事務，明知違背法令
，直接圖利自己，因而獲得利益罪刑之判決，改判論處上訴人依據法令從事公務之人
員，連續侵占職務上持有之非公用私有財物罪刑，固非無見。
惟查：(一)、審理事實之法院，對於案內與待證事實有重要關係，且屬依法應予調查之
證據，如未依法調查或雖已調查而未調查明白，即與證據未經調查無異，如率行判決
，其判決當然為違背法令。又證據之證明力，固屬於法院判斷之自由，但不得違背經
驗法則，如其判斷仍存有疑竇，在釐清前，尚難遽採為被告有利或不利之認定。(1)、
原判決既認上訴人所主辦之各期游泳初學班學員均有供應點心，依原判決附表一所示
上訴人核銷之原始憑證，補助款並無該筆費用之支出，上訴人以報名費購買點心供學
員享用即屬合理，因認上訴人所辯八十六年第一、二期之點心費一萬五千九百九十元
以報名費支付，並非無據（原判決第七頁）。而上訴人由八十六年度報名費報支該年
度之二期學員點心費，每份飲料及大部分點心之單價均為二十元，有憑證（收據）在
卷可稽（台灣澎湖地方法院檢察署九十年度偵字第五五二號卷第四十六、四十七頁）
。另卷附由前台灣省政府教育廳八十七年度之補助重點工作經費（以下稱補助款）核
銷，其中黏貼澎湖縣機關學校員工（生）消費合作社聯合社（以下簡稱合作社）出具
之購買麵包含養樂多一萬零五百元收據之憑證部分，每份之單價為十五元。上情如果
均無訛，上訴人辯稱各期學員之點心費，由補助款核銷，不足部分則由報名費核銷，
且自補助款核銷之點心費係購買麵包及養樂多，由報名費核銷之點心費則為購買三明
治、綠豆沙、麵包、黑糖糕等之支出，二者之品名或購買日期不同，並無重複核銷情
形等語。是否全然無據，尚非無疑。原審對於上訴人於前開期間，除向合作社購買麵
包、養樂多以外，有無另向「順利西點麵包店」、「休閒小站馬公中華店」、「明月
堂」購買三明治、飲料綠豆沙、麵包、黑糖糕等點心供應學員，未詳加調查勾稽，遽
認以「順利西點麵包店」、「休閒小站馬公中華店」、「明月堂」收據由報名費核銷
部分，係重複報銷，而為上訴人不利之認定，尚嫌速斷。(2)、原判決認定上訴人先後
以順利西點麵包店「三明治二千零五元」、休閒小站馬公中華店「飲料綠豆沙二千九
百六十元」、東立實業社「白板七千五百元」、明月堂「麵包、黑糖糕一千五百八十
元」等收據，用以核銷八十七、八十八年度之補助款，並重複以同額金錢，補開收據
方式要求前開商號補開收據，為支出憑據，由前開報名費核銷，另以東光體育用品社
補開之收據「浮板、浮球、划手板四萬五千五百元」為報名費合理使用之憑證等情，
是否指前開補開之收據不實？若然，以該等收據為報名費之支出憑證核銷經費，有無
登載不實之偽造文書行為，原審未予釐清論述，亦有可議。(3)、證人呂萬恭於第一審
證稱偵查卷第四十五頁照片上之白板（沒畫格子）係伊親自做的，因為體育館（場）
只有做過一次白板，大約是在八十七年製作的等語（第一審卷第一四四頁）。然上訴
人提出置有二塊白板，一塊有畫格子，一塊沒畫格子之體育場現場照片二張（原審卷
第一二四頁），辯稱確實由呂萬恭製作二塊白板後，呂萬恭於原審則結證稱八十六年
、八十七年各做一塊白板，都是四〤六尺，有附腳架，八十六年做的上面有畫格子，
八十七年的好像沒有，收據一張是八千元，一張是七千五百元，七千五百元是八十七
年間做的那一塊等語（原審卷第九十九頁至第一０四頁）。究竟呂萬恭於上開期間經
由上訴人為體育場製作幾塊白板？非不可由現場二塊白板調查係何廠商所製售，予以
釐清。茍該二塊白板均係呂萬恭於前開期間所售，則上訴人以八千元之收據，由前開
補助款核銷，以七千五百元之收據，自報名費部分報銷，能否謂有重複核銷而侵占款
項之情形，亦非無疑。以上疑竇原審未詳加調查究明，遽為上訴人不利之認定，有應
於審判期日調查之證據而未予調查之違法。(二)、刑事訴訟法第九十五條第一款規定「
訊問被告應先告知犯罪嫌疑及所犯所有罪名，罪名經告知後，認為應變更者，應再告
知。」乃犯罪嫌疑人及被告在刑事程序上受告知及聽聞之權利，為行使防禦權之基本
前提，旨在使犯罪嫌疑人及被告能充分行使防禦權，以維程序之公平。法院如欲依刑
事訴訟法第三百條規定而為判決，尤須於審判期日踐行上開條款後段規定之程序，始
能避免突襲性裁判，而確保被告之權益；否則，如於辯論終結後，逕行變更起訴書所
引之法條而為判決，即已剝奪被告之正當法律程序之保障，而於判決顯然有影響，其
判決當然為違背法令。本件檢察官起訴上訴人涉犯貪污治罪條例第四條第一項第一款
之侵占公有財物罪，第一審判決係論處上訴人貪污治罪條例第六條第一項第四款之對
於主管之事務直接圖利罪刑，原判決則變更起訴法條，論處上訴人貪污治罪條例第六
條第一項第三款之侵占職務上持有之非公用私有財物罪刑，然原審於審判期日訊問上
訴人時僅告知上訴人之犯罪嫌疑及所犯為貪污治罪條例第四條第一項第一款之侵占公
有財物罪、第六條第一項第四款之對於主管之事務直接圖利罪，而未告知變更之新罪
名及法條，並命其依變更之罪名辯論（原審卷第一三三頁），即逕行變更檢察官起訴
法條，論處上訴人貪污治罪條例第六條第一項第三款之侵占職務上持有之非公用私有
財物罪刑，其所踐行之訴訟程序亦有違誤。上訴意旨指摘原判決不當，尚非全無理由
，應認有撤銷發回更審之原因。至原判決不另為無罪之諭知部分，基於審判不可分之
原則，併予發回。
據上論結，應依刑事訴訟法第三百九十七條、第四百零一條，判決如主文。
中　　　華　　　民　　　國　　九十三　　年　　 十一 　　月　　　四　　　日
                              最高法院刑事第十二庭
                                  審判長法官  賴　忠　星
                                        法官  王　居　財
                                        法官  張　清　埤
                                        法官  林　開　任
                                        法官  呂　永　福
      右正本證明與原本無異
                                              書  記  官
中　　　華　　　民　　　國　　九十三　　年　　 十一 　　月　　 十一 　　日
                                                                        Ａ
